ACORDAO-COMPLETO-2486170

ACÓRDÃO 1952/2022 ATA 9/2022 - PRIMEIRA CÂMARA

VISTOS, relatados e discutidos estes autos de processo de aposentadorias concedidas pela  Universidade Federal de Juiz de Fora,
ACORDAM os Ministros do Tribunal de Contas da União, reunidos em sessão da Primeira Câmara, diante das razões expostas pelo Relator, com fundamento no art. 71, incisos III e IX, da Constituição Federal e nos arts. 1º, inciso V, 39, inciso II, e 45 da Lei 8.443/1992, em:
9.1. reconhecer a perda de objeto relativamente ao ato de interesse da sra. Ana Maria de Freitas Cunha;
9.2. considerar ilegal o ato de aposentadoria de interesse da sra. Josina Augusta Tavares Teixeira e a ele negar registro;
9.2. dispensar o ressarcimento das quantias indevidamente recebidas, em boa-fé, pela sra. Josina Augusta Tavares Teixeira, consoante o Enunciado 106 da Súmula de Jurisprudência deste Tribunal;
9.3. determinar à Universidade Federal de Juiz de Fora que adote as seguintes providências, sob pena de responsabilidade solidária da autoridade administrativa omissa:
9.3.1. dê ciência à sra. Josina Augusta Tavares Teixeira do inteiro teor desta deliberação no prazo de quinze dias e faça juntar o comprovante de notificação a estes autos nos quinze dias subsequentes;
9.3.2. suspenda os pagamentos efetuados com base no ato ora impugnado no prazo de quinze dias;
9.3.3. cadastre no e-Pessoal o ato de aposentadoria da sra. Josina Augusta Tavares Teixeira relativamente ao cargo no qual a interessada se aposentou no ano de 1991 (matrícula 1147712) no prazo de trinta dias, dispensada a manifestação do Controle Interno.

Pedido de reexame em aposentadoria. Acumulação de cargos.

Primeira Câmara

Universidade Federal de Juiz de Fora.

3. Interessados/Responsáveis:
3.1. Interessados: Ana Maria de Freitas Cunha (XXX.396.157-XX) e Josina Augusta Tavares Teixeira (XXX.680.726-XX).

13.1. Ministros presentes: Jorge Oliveira (na Presidência) e Benjamin Zymler (Relator).
13.2. Ministro-Substituto convocado: Augusto Sherman Cavalcanti.
13.3. Ministro-Substituto presente: Weder de Oliveira.

BENJAMIN ZYMLER

Adoto como relatório a instrução a cargo da Secretaria de Fiscalização de Integridade de Atos e Pagamentos de Pessoal e de Benefícios Sociais (Sefip) , acolhida no âmbito do Ministério Público junto ao Tribunal de Contas da União (MPTCU) :
"INTRODUÇÃO
1.	Trata-se de atos de concessão de aposentadoria acima mencionados, ex-servidoras da Universidade Federal de Juiz de Fora.
2.	Os atos foram submetidos eletronicamente, para fim de registro, à apreciação do Tribunal de Contas da União (TCU) , de acordo com o art. 71, inciso III, da Constituição Federal. 
EXAME TÉCNICO
Encaminhamentos anteriores
3.	À peça 10, consta instrução propondo que os atos objeto destes autos fossem apreciados pela legalidade, a qual contou com anuência da Unidade Técnica (peça 11) e parecer favorável por parte do parquet (peça 12) .
4.	Em análise, o Acórdão 337/2021-TCU-Primeira Câmara, relator Ministro Benjamin Zymler, apreciou pela legalidade os demais atos do processo, e exarou a seguinte determinação (peça 14) :
1.7. Determinações/Recomendações/Orientações: 
1.7.1. determinar à Secretaria de Fiscalização de Pessoal que verifique a regularidade dos cálculos dos proventos das sra. Ana Maria de Freitas Cunha (cuja média utilizada corresponde exatamente à última remuneração da servidora) e Josina Augusta Tavares Teixeira (cujos proventos correspondem a, aproximadamente, 24/30 da média informada no formulário do e-Pessoal) .
5.	À peça 15, foi expedido Ofício de diligência com o fito de carrear ao Processo a documentação suporte para análise. A UJ encaminhou as informações (peças 17 a 23) , estando os autos aptos a ser instruídos no mérito.
Exame das constatações
6.	A seguir, analisar-se-á, para cada interessada, o respectivo ato de aposentadoria, conforme determinação do Acórdão.
Em relação a Sra. ANA MARIA DE FREITAS CUNHA
7.	À peça 18, o Gestor informa que a interessada solicitou a reversão de aposentadoria. Consulta ao Siape registrada às peças 19 e 20 comprova as alegações, bem como a folha de pagamento (ref. fev/21 - peça 24) registra rubrica referente a 'abono permanência'.
8.	Em vista disso, ante o cancelamento da concessão, resta propor que o ato seja considerado 'prejudicado, por perda de objeto', nos termos do artigo 260, §5º, do RI/TCU.
Em relação a Sra. JOSINA AUGUSTA TAVARES TEIXEIRA
9.	Em análise do ato objeto destes autos, verifica-se que a interessada foi inativada em 21/10/2015, com proventos proporcionais e calculados sob a sistemática da 'média das remunerações', computados mais de 21 anos de tempo de atividade.
10.	Às peças 22 e 23, consta a memória de cálculo da 'média das remunerações', resultando no valor de R$ 6.714,95 (à peça 29, consta planilha de conferência deste cálculo, resultando no valor de R$ 6.698,70, sendo aceitável a diferença - inferior a 0,3%, devido em parte a arredondamento de valores decimais) . No ato, foi registrado o valor de R$ 6.763,22 como 'média das remunerações'.
11.	Desta feita, considerando a proporção dos proventos (7894/10950 - calculado em dias) , o benefício inicial de aposentadoria deveria ter sido  R$ 4.841,51 (R$ 6.714,95 * 7894/10950) , o que difere do valor cadastrado no ato (R$ 5.211,58) . 
12.	Destarte, considerando o valor de R$ 4.841,51 como benefício inicial, constata-se que o valor percebido pela interessada (ref. 12/2020 - peça 25) está acima do devido, conforme simulação à peça 26.
13.	Importar observar que a interessada acumula outra aposentadoria, também como professora no regime de dedicação exclusiva na mesma UJ (matrícula 1147712 - ingresso em 16/2/1981 e aposentadoria em 25/10/1991 - vide consulta sistemas TCU à peça 27 e folha à peça 28) 
14.	Esta situação fere o Decreto 94.664/87 (art. 14, inciso I) , que não permite outra atividade remunerada por parte do professor que detenha o regime de 'dedicação exclusiva', a não ser vinculada ao próprio exercício do magistério (pró-labore por pesquisa, participação em banca de concurso público etc.) . 
15.	Além disso, a acumulação de aposentadoria de professor em regime de dedicação exclusiva com outra aposentadoria, mesmo que não tenha havido exercício concomitante dos cargos, é irregular, já que o instituto da acumulação se dirige à titularidade de cargos, empregos e funções públicas, e não apenas à percepção de vantagens pecuniárias (Acórdãos 10.956/2015, de relatoria do Ministro Augusto Nardes, e 7.985/2017, de relatoria da Ministra Ana Arraes, ambos da 2ª Câmara, e 10.411/2019, de relatoria do Ministro-Substituto André Luís de Carvalho, e 8.845/2019, de relatoria do Ministro Walton Alencar Rodrigues, ambos da 1ª Câmara) .
16.	Diante do exposto, resta propor que o ato seja apreciado pela ilegalidade.
CONCLUSÃO
17.	Quanto ao ato a seguir nominado, será proposto que seja considerado 'prejudicado, por perda de objeto'.
	- ANA MARIA DE FREITAS CUNHA, CPF XXX.396.157-XX, ato número 54056/2018 (inicial) .
18.	Em relação ao ato abaixo descrito, será proposto que seja apreciado pela ilegalidade, em virtude do pagamento irregular e acumulação indevida de proventos. Registre-se ainda que a análise do presente feito observou o regramento inscrito na Resolução TCU 315/2020.
	- JOSINA AUGUSTA TAVARES TEIXEIRA, CPF XXX.680.726-XX, ato número 35994/2020 (inicial) .
PROPOSTA DE ENCAMINHAMENTO
19.	Ante o exposto, propõe-se:
a) considerar ilegal e recusar registro ao ato abaixo nominado, com base nos arts. 71, inciso III, da Constituição Federal, 1º, inciso V, e 39, inciso II, da Lei 8.443/1992 e 260, § 1º, do Regimento Interno do Tribunal de Contas da União (TCU) ;
	- JOSINA AUGUSTA TAVARES TEIXEIRA, CPF XXX.680.726-XX, ato número 35994/2020 (inicial) .
b) dispensar a devolução dos valores indevidamente recebidos até a data da ciência da Universidade Federal de Juiz de Fora do Acórdão que vier a ser proferido, com base no Enunciado 106 da Súmula da Jurisprudência do TCU;
d) determinar à Universidade Federal de Juiz de Fora, com base no art. 45 da Lei 8.443/1992 e no art. 4º, inciso I, da Resolução TCU 315/2020, que:
d.1) faça cessar os pagamentos decorrentes do ato impugnado, comunicando ao TCU, no prazo de quinze dias, as providências adotadas, nos termos dos art. 262, caput, do Regimento Interno do TCU, 8º, caput, da Resolução - TCU 206/2007;
	d.2) informe à interessada o teor do acórdão que vier a ser prolatado, notadamente no que diz respeito ao direito de opção pela aposentadoria em um dos cargos acumulados, encaminhando ao TCU, no prazo de trinta dias, comprovante da data de ciência pela interessada, nos termos do art. 4o, § 3o, da Resolução - TCU 170/2004;
	d.3) no caso de a opção do art. 133 da Lei 8.112/1990 recair sobre o cargo tratado no presente processo, cadastre novo ato, livre da irregularidade apontada, submetendo-o ao TCU no prazo de trinta dias, nos termos dos arts. 262, § 2º, do Regimento Interno do TCU e 19, § 3º, da Instrução Normativa - TCU 78/2018; 
	e) propõe-se considerar prejudicado, por perda de objeto, o exame do mérito do ato de concessão de aposentadoria, com fundamento no art. 260, § 5º, do Regimento Interno do Tribunal de Contas da União.
	- ANA MARIA DE FREITAS CUNHA, CPF XXX.396.157-XX, ato número 54056/2018 (inicial) ."
É o relatório.

não há.

Procurador Júlio Marcelo de Oliveira.

PESSOAL. APOSENTADORIA. CÁLCULO DOS PROVENTOS COM BASE NA MÉDIA DAS REMUNERAÇÕES DE CONTRIBUIÇÃO. INCORREÇÃO DOS VALORES ADOTADOS. ILEGALIDADE E NEGATIVA DE REGISTRO. ENUNCIADO 106. PERDA DE OBJETO DO ATO RELATIVO A SERVIDORA QUE POSTERIORMENTE REVERTEU À ATIVIDADE. DETERMINAÇÕES.

APOSENTADORIA (APOS)

Secretaria de Fiscalização de Integridade de Atos e Pagamentos de Pessoal e de Benefícios Sociais (Sefip).

Trata-se de processo de aposentadoria de ex-servidores da Universidade Federal de Juiz de Fora (UFJF) .
2. Por meio do Acórdão 337/2021-TCU-Primeira Câmara, de minha relatoria, foi determinado o registro dos atos de aposentadoria constantes dos autos, exceto daqueles de interesse das sras. Ana Maria de Freitas Cunha e Josina Augusta Tavares Teixeira, em relação aos quais foi determinado que a Sefip verificasse a regularidade dos cálculos dos proventos, efetuados com base no art. 1º da Lei 10.887/2004 (média das remunerações de contribuição) .
3. Realizada diligência junto à entidade de origem, verificou-se que a servidora Ana Maria de Freitas Cunha foi revertida à atividade, motivo pelo qual a apreciação do seu ato de aposentadoria perdeu objeto, nos termos do § 5º do art. 260 do Regimento Interno deste Tribunal.
4. No tocante à sra. Josina Augusta Tavares Teixeira, a unidade técnica anotou:
"Às peças 22 e 23, consta a memória de cálculo da 'média das remunerações', resultando no valor de R$ 6.714,95 (à peça 29, consta planilha de conferência deste cálculo, resultando no valor de R$ 6.698,70, sendo aceitável a diferença - inferior a 0,3%, devido em parte a arredondamento de valores decimais) . No ato, foi registrado o valor de R$ 6.763,22 como 'média das remunerações'.
11.	Desta feita, considerando a proporção dos proventos (7894/10950 - calculado em dias) , o benefício inicial de aposentadoria deveria ter sido  R$ 4.841,51 (R$ 6.714,95 * 7894/10950) , o que difere do valor cadastrado no ato (R$ 5.211,58) . 
12.	Destarte, considerando o valor de R$ 4.841,51 como benefício inicial, constata-se que o valor percebido pela interessada (ref. 12/2020 - peça 25) está acima do devido, conforme simulação à peça 26."
5. Além disso, a unidade técnica apontou como irregularidade a acumulação de duas aposentadorias em cargo de magistério, na mesma entidade, em regime de dedicação exclusiva.
6. No tocante à acumulação de duas aposentadorias com proventos calculados com base no regime de dedicação exclusiva, não vislumbro ilegalidade, desde que os cargos não tenham sido exercidos simultaneamente. E, no caso concreto, não o foram.
7. A aposentadoria que ora se examina decorre do exercício do cargo que se iniciou em 21/12/1995 (formulário e-Pessoal 35994/2020) , ao passo que a outra aposentadoria refere-se a cargo do qual a interessada se afastou em 1991, segundo informado pela unidade técnica. Contudo, esse ato não está na base do Sisac ou do e-Pessoal, o que deve ensejar determinação por parte desta Corte.
8. Uma vez demonstrada a irregularidade no cálculo dos proventos, deferidos em valor superior ao devido, é de se julgar ilegal e negar registro ao respectivo ato concessório.
9. Está configurada, portanto, a hipótese de aplicação do Enunciado 106 da Súmula de Jurisprudência desta Corte para dispensar a devolução dos valores indevidamente recebidos em boa-fé.
Diante do exposto, VOTO por que o Tribunal adote a deliberação que ora submeto a este colegiado.
TCU, Sala das Sessões, em 5 de abril de 2022.
BENJAMIN ZYMLER 
Relator